臺灣高等法院花蓮分院刑事裁定　　　　　　94年度抗字第22號
抗 告 人
即自訴人　巳○○
　　　　　未○○
　　　　　辛○○
　　　　　申○○
　　　　　丙○○
　　　　　己○○
　　　　　丑○○
　　　　　酉○
　　　　　庚○○
　　　　　午○○
　　　　　宇○○
　　　　　戌○○
　　　　　Ｃ○○
　　　　　戊○○
　　　　　玄○○
　　　　　壬○○
　　　　　Ｂ○○
　　　　　子○○
　　　　　丁○○
　　　　　黃○○
　　　　　寅○○
　　　　　癸○○
　　　　　辰○○
　　　　　天○○
　　　　　卯○○
　　　　　地○○
　　　　　Ａ○○
自訴代理人　甲○○律師
被　　　告　宙○○即林明遠
被　　　告　亥○○
上列 一 人
選任辯護人　范明賢律師
上列抗告人即自訴人因被告詐欺案件，不服臺灣花蓮地方法院93
年度自字第14號中華民國94年3月14日第一審裁定，提起抗告，
本院裁定如下：
    主  文
原裁定撤銷，發回台灣花蓮地方法院。
    理  由
一、本件抗告人以被告二人與乙○○○○份有限公司公司（下稱
    利東公司）建屋出售給抗告人等人，但出售的房屋，卻不包
    含社區○道路之所有權，而且廣告有Ｅ化社區以及警衛設備
    都付諸闕如，因而自訴被告等人與利東公司共同詐欺，原審
    就利東公司部分以無犯罪能力為理由判決不受理，其他部分
    則以罪嫌不足，裁定駁回，抗告人就裁定部分提起抗告。因
    此本院僅就自訴人自訴被告等人詐欺罪部分經原審法院裁定
    駁回之部分加以審理。
二、自訴意旨略以：被告亥○○為利東公司之負責人，被告宙○
    ○（即林明遠）則是利東公司預售屋銷售之現場業務負責人
    ，於民國（下同）92年間該公司興建及銷售「Ｅ世代．維多
    利亞社區」，並聘任被告林明遠為該銷售案之現場業務負責
    人，渠等均明知該建案並未具備「社區警衛系統」、「社區
    保全系統」及「社區管理系統」等門禁管制系統，亦未設置
    二層樓房之社區警衛管理處所及可供賓用車迴車用之迴轉車
    道、配備Ｅ化寬頻網路之社區（E HOME），以及利東公司並
    未享有社區道路等用地之所有權，詎渠等為便於銷售，乃向
    自訴人巳○○等人佯稱該社區不僅具備上開系統功能，社區
    並具有可供社區警衛使用之二層樓房及迴轉車道設施外，並
    為花蓮地區第一個Ｅ化寬頻網路的社區，而且該社區裡的土
    地、公共設施用地及道路用地均為利東公司享有獨立的所有
    權，致使自訴人等不疑有詐，而陷於錯誤，紛紛以高價購買
    房屋。嗣利東公司交屋後，自訴人等才發覺社區裡的公園業
    已成為住戶的進出大門，警衛室也只為一層的樓房而已，住
    處更僅徒設有網路接頭，根本沒有網路線可供連接，社區裡
    的八米寬出入建國路的道路及社區內住戶彼此棟距間的道路
    土地（地號為花蓮市○○段535之4土地），均亦非為利東公
    司所有，而係榮展企業股份有限公司（以下簡稱榮展公司）
    所有，渠等始知受騙。因認被告亥○○及宙○○（即林明遠
    ）共涉有刑法第339條第1項之詐欺罪嫌。
三、按刑法第339條第1項之詐欺罪，除須行為人主觀上有不法所
    有之意圖外，固然必須以行為人施用詐術使被害人交付財物
    為要件，但所謂施用詐術並不限於積極地以虛構事實、歪曲
    事實等手段進行詐騙，如果行為人居於所謂保證人地位，卻
    未盡到依照法令、契約或者是交易活動中誠實信用原則所產
    生之告知或作為義務，例如掩飾交易活動當中重要的資訊等
    ，仍然屬於以不作為之方式施用詐術。我國刑法對於所謂不
    純正不作為犯之義務，在第15條第1項有明文規定，只要「
    對於犯罪結果之發生，法律上有防止之義務」，即處於不純
    正不作為犯之保證人地位，而此所謂「法律上有防止之義務
    」，並不限於民事法令或者是行政法令之明文規定，而更必
    須由刑事法律本身所界定刑罰權的刑事不法加以判斷，只要
    行為人對於特定法益有保護其不受侵害之義務或者是對於特
    定危險來源有監督控制的義務，就應認為具有保證人地位，
    因此而有作為之義務，此即德國學說上所稱之功能理論說以
    及日本學說上所稱之新保證人地位理論。
四、經查就自訴人所主張被告亥○○所負責經營之利東公司於銷
    售維多利亞社區建案時，確實有向承購戶承諾該社區配置有
    「社區警衛系統」、「社區保全系統」及「社區管理系統」
    等保全系統，社區並有Ｅ化寬頻網路的設備等情，業為被告
    亥○○於原審自承在卷（原審卷頁91），並有廣告宣傳單影
    本一紙在卷可參（原審卷頁187），因此，上開約定，自非
    僅為單純的契約誘因而已，業已屬於兩造契約之一部，被告
    自應依約履行。又查，利東公司業已在該社區設置有社區管
    理員室、社區並配置有監控錄影及寬頻上網等設備，此亦有
    維多利亞社區公設照片多幀在卷可參，顯見利東公司既已提
    供相關設備或建興警衛室，自訴人就此主張被告利東公司並
    未提供上開保全系統及Ｅ化寬頻網路設備乙節，容有誤會。
    至於該等設備究竟應達到何種品質及數量，自訴人並無法為
    具體之陳明，契約書也沒有證據加以證明，則自訴人所主張
    此部分僅有被告等人有無不實廣告之問題，與刑法之詐欺罪
    之要件並不相合。
五、自訴人又主張被告兩人有承諾設置社區○○○道一事，不僅
    為被告亥○○所否認外，對此僅有自訴人片面憑空之指訴，
    迄今並無法提出積極的佐證資料，可供查證，是被告就此應
    否履行，即非無疑，且觀諸該社區道路四通八達，道路寬敞
    ，不乏可供停車甚或是迴車之處，此有上開維多利亞社區公
    設照片六幀（原審卷頁160以下），因而，該社區是否確有
    興建迴轉車道之必要性，並無契約之約定可資為據，故自訴
    人就此之主張，尚難認為被告二人有何詐欺之犯行。
六、自訴人再主張社區裡的八米寬出入建國路的道路及社區內住
    戶彼此棟距間的道路土地（地號為花蓮市○○段535之4土地
    ），非為利東公司所有，而係第三人榮展公司所有，業據被
    告亥○○於原審以及本院調查時自承無誤，並有土地所有權
    狀、土地登記簿謄本為證（原審卷頁12以下），而該土地也
    確實供作自訴人所購買建物之道路使用，有地段圖（原審卷
    頁13）以及現場照片（原審卷頁162）為證，可堪認定自訴
    人所主張此部分之事實為真。既然自訴人等人向被告亥○○
    所負責經營，由被告宙○○所負責銷售之利東公司購買建屋
    供作居住之用，依常情，利東公司除了將建物所有權移轉登
    記為買方所有之外，也應該連同建物座落土地之所有權一併
    移轉登記，其中也應包含附屬建物以及供作建物使用之土地
    所有權在內，如果出賣人無法將所有權一併移轉，自應將所
    移轉權利之內容於締結契約之過程中確實告知買受人，此由
    民法第348條規定出賣人負有移轉物之所有權義務之規定可
    得而知，因此如果出賣人所移轉的權利不是所有權，而僅是
    地上權、地役權或者是使用借貸契約等等債權而已，出賣人
    自應告知買受人，尤其在本件買賣契約中，出賣人已經將大
    部分之土地移轉登記為買受人所有，卻僅有其中極為重要的
    道路用地土地所有權無法移轉，則因為該土地僅是買賣標的
    物之一小部分，難期買受人得逐一查證所有權歸屬以及該筆
    土地是否確實供作本案建屋之道路使用，而利東公司既然是
    出賣人，而且是預售屋出賣人，對於土地所有權之歸屬狀況
    以及土地使用之狀況理應知之甚詳，乃屬於對於該狀況有監
    督控制之人，揆諸前揭說明，已經居於保證人地位，利東公
    司無法取得土地所有權時，即負有向買受人說明該等狀況之
    義務，被告二人分別是利東公司之負責人以及實際之業務銷
    售員，自應負有向買受人告知之義務，則被告二人隱瞞該項
    重要事實，是否屬於掩飾交易活動當中重要的資訊，而有施
    用詐術即有可疑之處？雖然證人陳若之在原審調查中證稱「
    這筆土地是社區○○○道路，但是當時並沒有在買賣的範圍
    內，榮展公司有土地同意書同意我們使用，這個問題曾經有
    住戶提出，我們也有跟住戶解釋過這部分的土地不在買賣範
    圍」（原審卷頁60），但證人也證稱「但是他們（指住戶）
    購買的時候是否知道，我不清楚」（原審卷頁60），顯然被
    告等人並沒有在締結契約的過程中將該等重要的資訊告知買
    受人。又證人曾清順在原審調查中證稱有道路用地部分是榮
    展公司的，同意給客戶無償使用，其中大部分都已經過戶給
    客戶，少部分還在我名下，但是我都願意提供給客戶使用（
    原審卷頁127），但是曾清順並非建物之出賣人，迄至本院
    準備程序時，被告也都無法向土地所有權人取得有效使用土
    地之權源，而該等狀況被告二人既然都沒有在利東公司與自
    訴人等人締約的過程中告知自訴人，則被告二人是否有前述
    之施用詐術之嫌，仍有疑問？而尚待查證釐清。
七、按刑事訴訟法第413條規定「抗告法院認為抗告有理由者，
    應以裁定將原裁定撤銷；於有必要時，並自為裁定。」，本
    案原審以自訴人自訴之事實無犯罪嫌疑為理由裁定駁回自訴
    ，而未為實體之審理，尚有違誤，抗告人提起抗告，為有理
    由，本院認為維護被告等人審級訴訟之利益，應由本院將原
    裁定撤銷，發回原審法院，由原審法院為實體審理。
八、據上論斷，依刑事訴訟法第413條裁定如主文。
中　　華　　民　　國　　94　　年　　11　　月　　30　　日
             刑事庭審判長法官  謝志揚
                         法官  湯文章
                         法官  賴淳良
右正本證明與原本無異。
本件不得抗告
                       書記官  邱廣譽
中　　華　　民　　國　　94　　年　　11　　月　　30　　日
